臺灣士林地方法院民事判決　　　九十九年度訴字第一五四二號
原　　　告　林榮春
訴訟代理人　宋重和律師
　　　　　　張顥璞律師
上　一　人
複 代理 人　王鉉智
被　　　告　林珍珍
上列當事人間確認買賣關係不存在等事件，本院於民國九十九年
二月十七日言詞辯論終結，判決如下：
    主  文
原告之訴及假執行之聲請均駁回。
訴訟費用由原告負擔。
    事實及理由
一、原告起訴主張：兩造係養兄妹，二人原為坐落臺北市○○區
    ○○段一小段三八五之七地號土地應有部分各萬分之三百十
    三，及其上臺北市○○區○○段一小段一○四八四建號即門
    牌號碼臺北市○○區○○路三十二巷十二弄四號房屋應有部
    分各二分之一之分別共有人（以下就原告應有部分簡稱為系
    爭房地應有部分）。於民國九十七年十、十一月間，原告積
    欠訴外人渣打國際商業銀行（下稱渣打銀行）新臺幣（下同
    ）六十五萬元無力償還，且患有糖尿病、高血壓等病症而急
    需現金，卻因不識字無力處理，故委任被告代向銀行申請貸
    款，以支應龐大開銷。被告應允後，要求原告攜帶印鑑章、
    身分證及印鑑證明於九十八年一月七日至訴外人曾茂主地政
    士之事務所，利用原告不識字且視力不佳，以辦理土地抵押
    必須簽署相關文件為由，誘使原告於「土地、建築改良物買
    賣所有權移轉契約書」上蓋章，並佯稱為方便辦理土地抵押
    權登記，須將前揭印章及證件交付被告保管，原告信賴手足
    之情，遂將前揭資料交付被告。詎料，被告竟委託曾茂主至
    臺北市士林地政事務所，將被告、原告分別列為買受人、出
    賣人，在「土地登記申請書」上私自蓋用原告之印鑑章，連
    同所持有之印鑑證明及系爭房地九十八年度相關稅捐繳款書
    、原告身分證影本及系爭房地所有權狀，以「買賣」之虛偽
    原因，辦理系爭房地應有部分之所有權移轉登記，將之移轉
    登記予被告。嗣後，被告為營造曾支付買賣價金之假象，先
    將二百四十萬元存入原告之存款帳戶，又將原告帶至第一商
    業銀行（下稱第一銀行）士林分行，以辦理貸款須簽署相關
    文件為由，誘騙原告於第一銀行「成立家庭財富信託約定書
    」上簽章，就前揭二百四十萬元以原告為委託人，被告為監
    察人，簽訂信託契約，約定由第一銀行按月給付原告二萬元
    ，致使原告既喪失系爭房地應有部分所有權，亦無法動用該
    筆資金償還債務，足見兩造就系爭房地應有部分買賣之意思
    表示並未合致，以之為標的之債權及物權契約自始不成立。
    又被告係利用原告不識字，施以詐術騙稱「土地、建築改良
    物買賣所有權移轉契約書」為辦理土地抵押所必須簽署之文
    件，使原告為錯誤之意思表示。為此，提起本件訴訟，先位
    主張確認兩造就系爭房地買賣關係不存在，並依民法第七百
    六十七條第一項中段規定，訴請被告塗銷系爭房地應有部分
    之所有權移轉登記；備位主張依民法第九十二條規定，撤銷
    系爭房地應有部分買賣之意思表示，並依民法第七百六十七
    條第一項前段規定，訴請被告將系爭房地應有部分所有權移
    轉登記予原告等語。並先位聲明：(一)確認兩造就系爭房地應
    有部分之買賣關係及所有權移轉之契約關係均不存在。(二)被
    告應將系爭房地應有部分於九十八年一月七日以買賣為原因
    之所有權移轉登記塗銷。(三)願供擔保，請准宣告假執行。備
    位聲明：(一)被告應將系爭房地應有部分移轉登記予原告。(二)
    願供擔保，請准宣告假執行。
二、被告則以：原告係泰北初中畢業，士官退伍，領有榮民證，
    並擔任臺北市立天母國民小學（下稱天母國小）校工一職，
    又能於九十七年十一月十四日單獨前往戶政事務所辦理印鑑
    證明，足見原告並非文盲。又被告於九十三年間得知原告與
    兄嫂及二子分居，即無償讓原告居住使用系爭房屋，原告並
    於同年十一月十九日將戶口遷至該址，其後原告稱其為攤還
    信用卡借款，經常向被告借貸三千元至一萬元不等之款項。
    嗣於九十七年七月間，經兩造商談後，由被告出資購買系爭
    房地應有部分，但仍無償提供系爭房屋予被告居住使用，而
    由原告將買賣價金交付銀行信託保管，用以規劃六十五歲退
    休後之每月生活費及支應日後所需之醫療費、安養費，被告
    向臺北市士林區農會（下稱士林農會）洽估後得知系爭房地
    價值約七百萬元，故以系爭房屋應有部分二分之一即三百五
    十萬元計算系爭房地應有部分價金，進而於九十八年一月七
    日在曾茂主之事務所，簽訂買賣契約及辦理移轉登記相關用
    印手續，兩造並於同年二月十八日前往第一銀行士林分行簽
    立信託契約，以買賣價金尾款二百四十二萬八千三百十七元
    中之二百四十萬元辦理信託，該信託契約之委託人及受益人
    均為原告，原告死亡時，信託財產亦歸原告之法定繼承人，
    被告僅為該信託契約之監察人，並未就該信託財產享有任何
    收益。嗣於九十九年三月間，原告離去系爭房屋，音訊全無
    。於同年六月間，被告接獲天母國小人事主任電話告知，原
    告業於同年五月二十日申請提前退休，並申請一次提領退休
    金，於同年六月二日生效。於同年十月間又接獲第一銀行士
    林分行人員電話，告知原告已解除被告監察人資格，並解除
    信託管理契約，一次提領信託管理款項。另原告於九十九年
    三月間，就系爭房地買賣及信託契約之事，認被告涉犯詐欺
    、使公務員登載不實等罪嫌，向臺灣士林地方法院檢察署檢
    察官提出告訴，業經同署檢察官以九十九年度偵字第七八六
    七號為不起訴處分，並經臺灣高等法院檢察署以九十九年度
    上聲議字第七三五六號處分書駁回原告再議，足證原告所述
    並非事實等語，資為抗辯。並聲明：(一)原告之訴及假執行之
    聲請均駁回。(二)如受不利之判決，願供擔保，請准宣告免為
    假執行。
三、兩造不爭執之事實：
    兩造為養兄妹，兩造就系爭房地應有部分，於九十八年一月
    七日在曾茂主開設之地政士事務所簽立不動產買賣合約書，
    被告於同日交付原告五十萬元即期支票一紙，原告並將之存
    入其於同日在第一銀行士林分行所開設帳號0000000
    0000號之帳戶，該帳戶之存摺及印鑑章由被告保管，原
    告則持有該帳戶之金融卡。兩造於同年二月十八日前往上開
    銀行簽立家庭財富信託契約書，以原告為委託人及受益人，
    被告為監察人，第一銀行個人金融事業群信託處為受託人，
    將被告於同年月十九日匯入前揭帳戶二百四十二萬八千三百
    十七元中之二百四十萬元作為信託財產，交付信託管理。又
    系爭房地應有部分所有權，於同年月五日以買賣為原因，移
    轉登記予被告，被告並於同年月十八日將系爭房地設定最高
    限額抵押權六百萬元予士林農會。另原告以被告處理系爭房
    地應有部分及辦理財產信託之事，涉犯詐欺、使公務員登載
    不實等罪嫌，向臺灣士林地方法院檢察署提出告訴，業經臺
    灣士林地方法院檢察署檢察官以九十九年度偵字第七八六七
    號為不起訴處分，並經臺灣高等法院檢察署以九十九年度上
    聲議字第七三五六號處分書駁回原告再議等事實，為兩造所
    不爭執，並有不動產買賣合約書影本、支票影本、第一銀行
    九十九年四月二十二日一士林字第○○○六七號函檢送之帳
    號00000000000號帳戶開戶申請書影本、身分證
    影本及資金往來明細、第一銀行家庭財富信託契約書影本、
    成立家庭財富信託約定書影本、臺北市士林地政事務所九十
    九年四月二十日北市士地三字第○九九三○七五六八○○號
    函檢附之該所九十八年士林字第二一二七號登記原案影本及
    系爭房地之地籍異動索引、臺灣士林地方法院檢察署九十九
    年度偵字第七八六七號檢察官不起訴處分、臺灣高等法院檢
    察署以九十九年度上聲議字第七三五六號處分書附於偵查卷
    可稽（見臺灣士林地方法院檢察署九十九年度發查字第四八
    七號偵查卷第八十四頁至第九十頁、第九十一頁、第四十頁
    至第五十九頁、第六十頁至第八十三頁、九十九年度偵字第
    七八六七號偵查卷第二十三頁至第二十五頁、第三十三頁至
    第三十七頁），業經本院依職權調取上揭偵查卷全卷核閱屬
    實，自堪信為真實。
四、得心證之理由：
    原告主張系爭房地應有部分係委託被告辦理貸款，以支付醫
    療費並償還渣打銀行六十五萬元債務，並未有任何出售予被
    告之意，被告未得原告之授權而盜蓋其印鑑章於系爭房地應
    有部分買賣契約及移轉登記申請書，以買賣為原因向地政機
    關辦理所有權移轉登記，又利用原告不識字，施以詐術騙稱
    「土地、建築改良物買賣所有權移轉契約書」為辦理土地抵
    押所必須簽署之文件，使原告為錯誤之意思表示等情，為被
    告所否認，並以前揭情詞置辯。經查：
  (一)按確認法律關係之訴，非原告有即受確認判決之法律上利益
    者，不得提起之，民事訴訟法第二百四十七條第一項前段定
    有明文。所謂即受確認判決之法律上利益，係指法律關係之
    存否不明確，原告主觀上認其在法律上之地位有不安之狀態
    存在，且此種不安之狀態，能以確認判決將之除去者而言（
    最高法院五十二年臺上字第一二四○號判例意旨參照）。查
    原告主張兩造就系爭房地應有部分買賣並無合致之意思表示
    ，系爭買賣契約及所有權移轉契約自始不成立，為被告所否
    認，可見兩造間就系爭房地應有部分買賣關係存否不明確，
    原告主觀上認其在法律上之地位有不安之狀態存在，且此種
    不安之狀態，能以確認判決將之除去，揆諸前揭規定及說明
    ，應認原告訴請確認兩造間就原告所有系爭房地應有部分買
    賣關係不存在，有即受確認判決之法律上利益，自應准許。
  (二)按當事人互相表示意思一致者，契約始為成立；稱買賣者，
    謂當事人約定一方移轉財產權於他方，他方支付價金之契約
    ；當事人就標的物及其價金互相同意時，買賣契約即為成立
    ，民法第一百五十三條第一項及第三百四十五條分別定有明
    文。次按當事人主張有利於己之事實者，就其事實有舉證之
    責任，民事訴訟法第二百七十七條前段定有明文。確認法律
    關係不存在之訴，如被告主張其法律關係存在時，應由被告
    負舉證責任（最高法院四十二年臺上字第一七○號判例意旨
    參照）。又私人之印章，由自己使用為常態，被人盜用為變
    態，主張變態事實之當事人，自應就此印章被盜用之事實負
    舉證之責任（最高法院八十六年度臺上字第七一七號判決意
    旨參照）。另被詐欺而為意思表示者，表意人固得撤銷其意
    思表示，惟主張被詐欺而為表示之當事人，應就此項事實負
    舉證之責任（最高法院四十四年臺上字第七十五號判例意旨
    參照）。
  (三)被告就系爭房地應有部分買賣契約，係經兩造就標的物及其
    價金互相表示意思一致之事實，業據提出與所述相符之不動
    產買賣合約書、支票、匯款申請書（見本院九十九年度士簡
    調字第九三四號民事卷第九十一頁）等件為證。
  (四)兩造於九十八年一月七日，前往證人曾茂主地政士位於臺北
    市○○○路○段八十二巷八之一號六樓群倫地政士事務所簽
    立買賣契約時，證人曾茂主係當場依兩造所述之價金、付款
    方式及相關稅賦負擔等填寫於不動產買賣合約書，並復誦買
    賣合約內容後，始請兩造當場簽名，並在兩造面前，於不動
    產買賣合約書及移轉登記申請書上用印等情，亦據證人曾茂
    主於本院言詞辯論時結證：「（提示臺灣士林地方法院檢察
    署九十九年度發查字第四八七號偵查卷第八十四頁以下，是
    否有看過此份不動產買賣合約書？）有，手寫部分是我寫的
    。簽名部分是雙方親自簽名，時間就是契約書上的日期九十
    八年一月七日。兩造是到我中山北路七段八十二巷八之一號
    六樓的事務所。（上開不動產買賣合約書手寫部分，是否是
    你當著兩造的面親自書寫？）是。內容是兩造談好，由我書
    寫，條件是當場談的。他們當時談論價格付款方式等條件。
    原告瞭解買賣契約內容，因為我有再復誦一次，確定兩造瞭
    解後，請兩造在合約上簽名。印章也是兩造當場拿出印章交
    給我，由我當著兩造的面當場蓋印的。（上開買賣合約書上
    買賣總價三百五十萬元如何決定？）他們之前協議好，到我
    那裡只談付款方式及時間，我再依他們當場談的付款方式及
    時間填載到合約書內，該不動產買賣合約書打字部分是群倫
    地政士事務所制式合約書。兩造沒有與我談到他們如何決定
    買賣總價。（在簽立上開買賣合約時，原告有無表示他只是
    要貸款，並非要出售房地的應有部分？）沒有，確實是買賣
    。因為原告認識字，而且我有再復誦一遍，而且原告自己會
    簽名。（兩造在九十八年一月七日簽約當日，有無談到系爭
    房地增值稅由何人如何繳納？）當時談到從買賣價金裡面扣
    除，是從被告已經支付給原告的第一期款五十萬元裡面扣除
    。（第一期款五十萬元是否是在簽約當天交付？）由繳款紀
    錄及支票影本可知，當時的確是簽約時由被告交付一張五十
    萬元支票給原告，由原告當場簽收。（原告是否曾經在九十
    八年一月十六日匯款八十五萬元給你？提示本院九十九年度
    士簡調字第九三四號民事卷第九十頁）這是被告匯款給我，
    用來繳系爭房地土地增值稅及相關稅費。（提示臺灣士林地
    方法院檢察署九十九年度發查字第四八七號偵查卷第九十二
    頁、第九十四頁，這兩個表格及明細表是否是你所寫？）是
    。九十二頁是我記錄案件以及系爭房地買賣及過戶的進度。
    九十四頁是我的收費與代墊增值稅、契稅等相關費用。我是
    在被告匯款給我八十五萬元後，總結計算出被告應給付的尾
    款，再將九十四頁的明細表給買方，買方再匯款給我，並支
    付實際支出差額八千零九十一元給我。九十四頁右下角尚欠
    尾款二百四十二萬八千三百十七元是我寫的。（簽約當時被
    告支付頭期款時，你有無向原告表示這筆錢先不要領，因為
    本件是二親等買賣，要有資金的移轉證明，國稅局才會相信
    ？）有。因為這要給國稅局看，所以特別交代原告。因為國
    稅局有時候對資金去處還要買賣雙方交代會很麻煩，所以等
    整個完成後再動用。（兩造於九十八年一月七日簽約當日，
    由無交付任何文件供日後辦理移轉登記之用？）有。原告有
    交付所有權狀原本，印鑑證明是否當場給我，我忘記了，印
    章是由我當場用印完畢返還原告，其他的被告有給我稅單。
    （提示臺灣士林地方法院檢察署九十九年度發查字第四八七
    號偵查卷第六十一頁以下，土地買賣登記申請書是否是你辦
    理的？）是。手寫字跡部分是我的字跡，印章是兩造的印章
    ，於簽約當天當著兩造的面蓋的。（為何簽約當日的同一天
    ，土地登記申請書上原告的印章與不動產買賣合約書印章印
    文不同？）因為有些人不習慣用印鑑章蓋在私契上，所以會
    用一顆便章，土地登記申請書因為我有要求，所以蓋印鑑章
    。」、「（當天原告有無講過要與被告買賣？）我有提供契
    約書，我有很明確告訴原告這是買賣，總價是多少，付款條
    件為何，至於原告當天有講什麼話，我不記得。」、「簽約
    當時私契是兩造各執一份，都是正本，當時是複寫一式三份
    ，我自己有留一份。」、「（你有再向兩造交代匯款進去的
    錢不能動用，原告當時有無什麼反應？）因為我跟兩造解釋
    二親等買賣比較麻煩，還要經過國稅局審核確定不是贈與，
    所以我會交代錢先不要動用，當時原告有無反應，我忘記了
    ，應該是原告沒有表示要動用，如果有表示，我會再跟他講
    ，因為涉及整個辦理過戶流程能否順利完成。」、「（在當
    初辦理買賣過程中，有無發現原告理解能力有異狀？）沒有
    。兩造還有談論一些家裡私底下的事情。而且買賣價金是兩
    造談好，不是到我那邊才講的，到我那邊才講的是買賣價金
    的付款方式及時間。」等語明確（見本院卷第六十七頁反面
    至第七十頁反面）。足見兩造就系爭房地應有部分之買賣確
    意思表示合致，而簽立買賣合約書，並當場交付印鑑章由證
    人曾茂主蓋印於移轉登記申請書，被告並未盜用原告之印鑑
    章蓋印其上無訛。
  (五)原告固主張其於九十八年一月七日至群倫地政士事務所簽約
    ，係委託被告就系爭房地應有部分設定抵押辦理貸款，其係
    遭被告詐欺始於系爭房地買賣契約及移轉登記申請書為錯誤
    之意思表示等情，並舉原告所簽立之信託契約為證。然觀諸
    原告所簽立之家庭財富信託契約書及成立家庭財富信託契約
    約定書（見本院卷第七十七頁至第八十三頁），委託人及受
    益人均為原告，受託人為第一銀行個人金融事業群信託處，
    信託期間自九十八年三月起至一百零六年八月三十一日止，
    第一銀行自九十八年三月起至一百零四年二月止，按月定額
    給付原告二萬元，自一百零四年三月起至一百零六年八月止
    ，則按月定額給付三萬元，被告僅擔任該信託契約之信託監
    察人，並未就該信託財產享有任何收益或報酬，原告並可隨
    時以申請書終止信託。果如原告所述，被告匯入被告上開帳
    戶之款項，係為營造曾支付買賣價金之假象，則被告如欲取
    回上揭款項，大可以其所保管前開帳戶之存摺及印鑑章直接
    提領，或自己擔任該信託財產之受託人，而直接與被告簽立
    信託契約，何須要求原告與第一銀行簽訂信託契約，而被告
    自己僅擔任信託監察人，如此大費周章之必要？況原告於九
    十八年一月七日確係出於買賣之意思，而與被告簽約系爭買
    賣合約書，已如前述。其既自陳係因積欠銀行債務及罹患疾
    病，而急需現金，以支應龐大開銷，足見其經濟拮据，果若
    其當日係為貸款之事而前往簽約，豈有未於簽約當場就其可
    獲貸金額，借款利息利率、還款方式及期間等詳細確認，即
    率爾簽名之理？且其於收受被告所交付之款項後，遲未獲通
    知償還借款本息，豈有不向被告提出質疑之可能？又原告係
    三十九年出生，已有相當之生活經驗及社會歷練，其既能向
    渣打銀行借款、向戶政事務所申請印鑑證明，並能在系爭買
    賣合約上自行簽名，顯見原告即便識字不多，然為日常法律
    行為尚無任何困難。再細繹原告提出系爭房地之登記謄本（
    見本院卷第十五頁至第十八頁），其左上角所載之列印日期
    為九十八年八月十八日，原告既知申請系爭房地登記謄本查
    看，則該登記謄本已明載系爭房地應有部分，於同年月五日
    業已買賣為原因，移轉登記予被告，被告並於同年月十八日
    將系爭房地設定最高限額抵押權六百萬元予士林農會，而兩
    造於九十八年一月七日簽約時，證人曾茂主又曾當場交付合
    約一份，此據證人曾茂主證述如上，原告亦自承其於八十二
    年至九十九年六月間，在天母國小擔任校工（見本院卷第六
    十七頁），其當可就近輕易向熟諳中文之人詳細詢問其所簽
    訂上開契約及前揭謄本內容，其於簽約一年餘之九十九年三
    月間，始主張其不知其於九十八年一月七日所簽訂者係買賣
    契約，顯悖異常情。此外，原告就其遭被告詐欺而為錯誤之
    買賣之意思表示一節，又不能舉其他證據證明，其上開主張
    ，自難憑採。
五、綜上所述，原告所有系爭房地應有部分既於九十八年一月七
    日出賣被告，被告於同年二月五日據以辦理移轉登記，即難
    認係侵害原告之所有權。從而，原告先位主張確認兩造就系
    爭房地應有部分買賣關係不存在，並依民法第七百六十七條
    第一項中段規定，訴請被告塗銷系爭房地應有部分之所有權
    移轉登記；備位主張依民法第九十二條規定，撤銷系爭房地
    應有部分買賣之意思表示，並依民法第七百六十七條第一項
    前段規定，訴請被告將系爭房地應有部分移轉登記予原告，
    均無理由，不應准許。又原告受敗訴判決，其假執行之聲請
    即失所附麗，應併駁回之。
六、本件事證已臻明確，兩造其餘主張、陳述及所提之證據，經
    審酌均與本院前揭判斷不生影響，爰不一一詳予論述，附此
    敘明。
七、據上論結，原告之訴為無理由，依民事訴訟法第七十八條，
    判決如主文。
中    華    民    國   100    年    3     月    18    日
                          臺灣士林地方法院民事第三庭
                              法      官  孫萍萍
以上正本係照原本作成。
如對本判決上訴須於判決送達後二十日內向本院提出上訴狀。如
委任律師提起上訴者，應一併繳納上訴審裁判費。
中    華    民    國   100    年    3     月    18    日
                              書  記  官  周玉惠